【裁判字號】    92,訴,237
【裁判日期】    920715
【裁判案由】    違反水土保持法
【裁判全文】
臺灣基隆地方法院刑事判決                          九十二年度訴字第二三七號
    公  訴  人  臺灣基隆地方法院檢察署檢察官
    被      告  甲○○
右列被告因違反水土保持法等案件，經檢察官聲請簡易判決處刑（九十一年度偵字第
二八六五號），本院認本件有刑事訴訟法第四百五十一條之一第四項但書之情形，適
用通常程序判決如左：
    主  文
甲○○在公有、私有山坡地，未經同意擅自占用、開挖整地，致生水土流失，處有期
徒刑捌月，緩刑參年。
附圖編號Ｇ、Ｈ、Ｊ、Ｋ、Ｌ之水泥水池及編號Ｉ之水泥蓄水池均沒收。
    事  實
一、甲○○明知坐落基隆市○○區○○段興化坑小段二五五、二五五之一、二五五之
    二地號土地、附圖編號Ｋ、Ｌ未登錄土地係屬中華民國所有，由財政部國有財產
    局管理，同地段第一八之一、一八之二、一八之三地號土地則係張塗（甲○○之
    先父，共生有男張朝木、張加和『早亡』、張木生『早亡』、甲○○『日據時期
    戶籍登記為張溪何』、張心正、女張秀、張含笑、張金珠、張玉『早亡』）（張
    塗分別共有持分三分之二）、張登發（分別共有持分三分之一，年籍、住居所均
    不詳）等人所共有、第二十地號土地則係張德興（甲○○之先祖父，共生有男張
    塗、張天助、張有福、女張銀、張玉、張花、張寶、張尾、張完『早亡』、張卻
    、張鴦、張涼）所有。前開土地於民國六十九年二月六日經臺灣省政府以府農山
    字第一二○一六六號公告劃定係屬山坡地保育利用條例第三條所稱山坡地範圍，
    於八十五年三月六日再經臺灣省政府以八五府農水字第一二三一四號公告沿用為
    水土保持法所稱之山坡地，於八十六年十月八日臺灣省政府八六府農水字第一六
    八八六七號公告訂正臺灣省山坡地範圍地段明細表，仍屬山坡地範圍。前開國有
    二五五地號與同小段二五六地號等二筆原省有土曾放租予甲○○造林，種植相思
    樹樹種，惟於八十年十二月二十六日經基隆市政府以八十基府建農字第九三五三
    四號公告予以撤銷租約在案，嗣後又經基隆市政府八十二年八月十三日八二基府
    建農字第○六三○三二號函同意甲○○增加張心正、張石松二名造林股東，放租
    期間自七十四年八月五日起至八十三年八月四日止，租約屆期後，渠等三人未再
    申辦續約，視同放棄承租，即無管理及使用前述土地之權源，至同地段第一八之
    一、一八之二、一八之三、二十地號等土地與二五五、二五五之一、二五五之二
    地號等土地約於四十二年左右就由甲○○分管耕作，甲○○就前開一八之一、一
    八之二、一八之三地號等土地張塗名義分別共有持分三分之二部分與二十地號張
    德興名義所有權全部部分為有權使用之人，就其餘部分土地則無權使用。甲○○
    就無權使用部分，不得擅自占用、開挖整地或設置工作物，於九十年七月間，意
    圖為自己之不法利益，未經取得管理機關國有財產局同意並向主管機關基隆市政
    府申請許可，就有權使用部分，係水土保持法之所稱之水土保持義務人，未擬具
    水土保持計畫送請水土保持主管機關基隆市政府核定，為農業使用，竟擅自在上
    開地段地號土地如附圖編號Ａ至Ｍ土地上開挖整地整理為三階平台，其中Ａ至Ｆ
    部分為一平台（未完成泥土水池，現為草叢凹地），Ｇ、Ｈ部分與Ｊ至Ｍ部分各
    為一水泥水池，另Ｉ部分為水泥蓄水池（聲請簡易判決處刑書記載其中Ｇ部分原
    為八九平方公尺、Ｈ部分原為三八五平方公尺、Ｉ部分原為小屋九平方公尺；後
    甲○○於九十二年初接續設置Ｇ部分達一一○平方公尺、Ｈ部分達三九六平方公
    尺，Ｉ部分為由小屋接續設置為水泥蓄水池達十六平方公尺），占用面積達二千
    一百六十平方公尺（聲請簡易判決處刑書記載為二千一百二十一平方公尺），於
    占用、開挖整地之過程中，破壞原有植生，致生水土流失。嗣於九十一年六月二
    十八日經基隆市政府據報前往現場勘查後發現上情。
二、案經基隆市警察局第三分局報告臺灣基隆地方法院檢察署檢察官聲請簡易判決處
    刑。
    理  由
一、程序部分：按檢察官聲請以簡易判決處刑之案件，經法院認為有刑事訴訟法第四
    百五十一條之一第四項但書之情形者，應適用通常程序審判之，同法第四百五十
    二條著有規定。本院認本件有刑事訴訟法第四百五十一條之一第四項但書之情形
    ，適用通常程序審判之，合先敘明。
二、右揭事實，迭據被告甲○○於警訊、偵訊及本院審理時供認不諱，惟辯稱：水泥
    是基隆市政府補助其八萬元云云，然查右揭事實，業據被害人國有財產局台灣北
    區辦事處基隆分處職員鍾長志、乙○○指述歷歷，又有土地登記簿謄本七份、基
    隆市山坡地查報取締案件現場勘查紀錄（含照片九幀）、臺灣基隆地方法院檢察
    署九十一年十月四日勘驗筆錄（含照片十九幀）、基隆市安樂地政事務所之土地
    複丈成果圖一份（複丈日期九十二年五月十二日）、本院九十二年五月五日刑事
    勘驗筆錄（含照片十二幀）等在卷可稽；且上開地號之土地，均屬經臺灣省政府
    核定公告為山坡地保育利用條例及水土保持法所規範之山坡地，亦有台灣省政府
    八十五年三月六日八五府農水字第一二三一四號公告及八十六年十月八日八六府
    農水字第一六八八六七號公告與所附山坡地範圍地段明細表二紙在卷可考；參以
    前開國有二五五地號與同小段二五六地號等二筆原省有土曾放租予被告造林，種
    植相思樹樹種，惟於八十年十二月二十六日經基隆市政府以八十基府建農字第九
    三五三四號公告予以撤銷租約在案，嗣後又經基隆市政府八十二年八月十三日八
    二基府建農字第○六三○三二號函同意被告增加張心正、張石松二名造林股東，
    放租期間自七十四年八月五日起至八十三年八月四日止，租約屆期後，渠等三人
    未再申辦續約，視同放棄承租，即無管理及使用前述土地之權源，有基隆市政府
    九十二年五月八日基府建農字第○九二○○四二八六三號函（含該府八十年十二
    月二十六日八十基府建農字第九三五三四號公告影本、附件遭撤銷租約名冊影本
  、八十二年八月十三日八二基府建農字第○六三○三二號函影本、八十二年八月
    三十一日基府建農字第○六七八六二號函影本、該府與甲○○、張心正、張石松
    等三人訂定之台灣省基隆市政府公地放租造林契約書影本）附卷可稽；又查基隆
    市政府、基隆市農會並無補助被告八萬元購買水泥興建水池，有基隆市政府九十
    二年五月十九日基府建農貳字第○九二○○四五九五○號函、基隆市農會九十二
    年五月二十日基農推字第一六五九號函附卷可佐；次查被告在前開山坡地內為上
    開行為，經臺灣基隆地方法院檢察署囑託國立台灣海洋大學鑑定結果，認「一、
    本地段山坡在不受人為施工干擾情形下，應無水土流失之虞。現場勘查顯示，被
    檢舉人沿坡面開挖整地，以設置水泥壁面之水池二座與平台階段（如所附簡圖）
    。二、現場勘查顯示，被檢舉人係將坡面整理為三階段平台，第一與第二階段平
    台闢建為水泥壁面之水池，目前第一階段平台水池為滿水狀態，第二階段之水池
    工程仍在進行中，故尚未蓄水。第三階段平台目前雜草叢生，僅完成整平工作，
    但尚未進行進一步施工。由於被檢舉人整地範圍甚廣，階段平台均採半挖半填方
    式，故被檢舉人於整地過程破壞原有植生，確有造成水土流失之事實。」，有該
    校之鑑定報告及所附簡圖在卷可按，足認被告之右開行為致生水土流失之結果；
    綜上所述，被告所辯，顯係卸責之詞，不足採信，事證明確，被告犯行至堪認定
    ，應依法論科。
三、按「公私有土地之經營或使用，依水土保持法應實施水土保持處理與維護者，該
    土地之經營人、使用人或所有人，為水土保持法之所稱之水土保持義務人。而水
    土保持義務人即為有權使用山坡地之人，如為開發或經營山坡地，違反該法第十
    二條至第十四條之規定，致生水土流失者，始有水土保持法第三十三條第三項前
    段之適用。如無權使用山坡地之人，卻在公有或私人山坡地內未經同意擅自墾殖
    、占用或從事同法第八條第一項第二款至第五款之開發、經營或使用，致生水土
    流失者，即應依同法第三十二條第一項之規定處罰。此觀之水土保持法第四條、
    第三十二條、第三十三條之規定自明。」，最高法院八十九年度台上字第四八九
    號判決足資參照。經查前開地段第一八之一、一八之二、一八之三地號土地則係
    張塗（分別共有持分三分之二）、張登發（分別共有持分三分之一）所共有、第
    二十地號土地則係張德興所有，有土地登記簿謄本附卷可憑，而張塗係被告之先
    父，張德興則係被告之先祖父，此有戶籍謄本在卷可佐，又參照上開戶籍謄本被
    告應係張塗、張德興之繼承人，按其應繼分應有使用之權限，且訊據證人張心正
    即被告之弟證述：「地號二五五、二五五之一、二五五之二尚未分家產前我們三
    兄弟均共同耕作，後來分產之後，水池那片地則由甲○○耕作，家產是在我二十
    九歲的時候就已分了，我現在已經七十九歲了。」等語（見本院九十二年五月五
    日刑事勘驗筆錄），是被告就前開一八之一、一八之二、一八之三地號等土地張
    塗名義分別共有持分三分之二部分與二十地號張德興名義所有權全部部分因分管
    而為有權使用之人，就其餘部分土地則無權使用應堪認定。則被告就此部分土地
    應為有使用權，為水土保持法之所稱之水土保持義務人，被告為開發或經營山坡
    地，違反水土保持法第十二條至第十四條之規定，致生水土流失，參照前開說明
    ，本件被告係犯水土保持法第三十三條第三項前段之罪。至被告就其餘部分土地
    則無權使用部分，致生水土流失，則係犯水土保持法第三十二條第一項之罪。
四、查被告在公有、私人山坡地，未經所有權人及國有財產局之同意，擅自占用、開
    挖整地為平台、水泥水池、水泥蓄水池，致生水土流失，核其所為，係犯水土保
    持法第三十二條第一項之罪。而被告於其分管使用土地違反於山坡地開挖整地為
    平台、水泥水池，其水土保持義務人應擬具水土保持計劃，送請主管機關核定之
    規定，致生水土流失，核其所為係犯水土保持法第三十三條第三項前段之罪；聲
    請簡易判決處刑意旨漏未斟酌此點，而認此部分被告係犯同法第三十二條第一項
    之罪，起訴法條尚有未洽，惟其基本事實同一，應變更起訴法條。又水土保持法
    第三十二條第一項、第三十三條第三項前段之構成要件，與山坡地保育條例第三
    十四條一項、第三十五條第三項前段之構成要件相同，觀諸「水土保持，依本法
    之規定；本法未規定者，適用其他法律之規定」，水土保持法第一條第二項定有
    明文，故水土保持法就立法體制而言，係立於特別法之地位，適用時排斥其他法
    條之適用，僅水土保持法未規定時，始有其他法律適用之餘地，是依「特別法優
    於普通法」之法律競合關係，逕論以水土保持法第三十二條第一項、第三十三條
    第三項之罪即可；而我國實務向來認為在公有或他人山坡地擅自開挖整地等之行
    為與刑法竊佔罪間係屬法規競合，應依全部法優於一部法之法規競合關係論以水
    土保持法第三十二條第一項之罪，毋庸另論以刑法竊佔罪。又被告所犯水土保持
    法第三十二條第一項及同法第三十三條第三項前段之罪，係一行為觸犯數罪名，
    為想像競合犯，應從一重論以情節較重之水土保持法第三十二條第一項之罪。聲
    請簡易判決處刑意旨雖漏未就被告接續設置之Ｇ部分增加二一平方公尺、Ｈ部分
    增加十一平方公尺、Ｉ部分原為小屋接續設置為水泥蓄水池增加七平方公尺部分
    予以記載，惟此部分與聲請簡易判決處刑部分為接續犯單純一罪之關係，惟聲請
    簡易判決處刑效力所及，本院得併予審理。爰審酌被告之品行，犯罪之動機、目
    的、手段、所生之危害、被告已高齡七十八，及犯罪後態度等一切情狀，量處如
    主文所示之刑，以示懲儆。再查被告前未曾受有期徒刑以上刑之宣告，有卷附附
    臺灣高等法院被告全國前案紀錄表及臺灣基隆地方法院檢察署刑案資料查註紀錄
    表可按，其因一時失慮而罹刑章，被告並當庭陳明公家之地其不要再使用，被告
    經此教訓，當知所警惕，信無再犯之虞，本院因認前開宣告之刑，以暫不執行為
    適當，併予宣告緩刑三年，以啟自新。
五、按水土保持法第三十二條第五項規定：「犯本條之罪者，其墾殖物、工作物、施
    工材料及所使用之機具沒收之。」，惟該項所指墾殖物、工作物、施工材料及所
    使用之機具等均非違禁物，法條又未明示「不問屬於犯人與否，沒收之」，依刑
    法第十一條前段，自應回歸刑法第三十八條第一項第二款、第三項之規定辦理，
    是以屬於犯人所有者為限，始得沒收之。附圖編號Ｇ、Ｈ、Ｊ、Ｋ、Ｌ之水泥水
    池，及編號Ｉ之水泥蓄水池，均為被告犯水土保持法第三十二條第一項之罪，其
    所有供犯罪所用之工作物，均應依水土保持法第三十二條第五項及刑法第三十八
    條第一項第二款之規定宣告沒收。至附圖編號Ａ至Ｆ部分之平台，現為草叢凹地
    ，並未設置水池，仍為土地，未有工作物，不予宣告沒收，又編號Ｍ部分之水泥
    水池為被告有權使用部分，不得依水土保持法第三十二條第五項之規定宣告沒收
    ，在此說明。
據上論斷，應依刑事訴訟法第四百五十二條、第二百九十九條第一項前段、第三百條
，水土保持法第三十二條第一項、第五項、第三十三條第三項前段，刑法第十一條、
第五十五條、第七十四條第一款、第三十八條第一項第二款，判決如主文。
本案經檢察官張長樹到庭執行職務。
中      華      民      國    九十二    年      七      月     十五     日
                                    台灣基隆地方法院刑事第二庭
                                        法  官  鄭  景  文
右正本證明與原本無異。
對於本件判決如有不服，應於收受送達後十日內，向本院提出上訴書狀，上訴於臺灣
高等法院，並按他造當事人之人數附具繕本。
                                        書記官  賈  繼  藩
中      華      民      國    九十二    年      七      月     十五     日
附論罪科刑依據之法條：
一、水土保持法第三十二條第一項：
    在公有或私人山坡地或國、公有林區或他人私有林區內未經同意擅自墾殖、占用
    或從事第八條第一項第二款至第五款之開發、經營或使用，致生水土流失或毀損
    水土保持之處理與維護設施者，處六個月以上五年以下有期徒刑，得併科新台幣
    六十萬元以下罰金。但其情節輕微，顯可憫恕者，得減輕或免除其刑。
二、水土保持法第三十三條：
    有下列情形之一者，處新台幣六萬元以上三十萬元以下罰鍰：
    一、違反第八條第一項規定未依水土保持技術規範實施水土保持之處理與維護，
        或違反第二十二條第一項，未在規定期限內改正或實施仍不合水土保持技術
        規範者。
    二、違反第十二條至第十四條規定之一，未先擬具水土保持計畫或未依核定計畫
        實施水土保持之處理與維護者，或違反第二十三條規定，未在規定期限內改
        正或實施仍不合水土保持技術規範者。
    前項各款情形之一，經繼續限期改正而不改正者或實施仍不合水土保持技術規範
    者，按次分別處罰，至改正為止，並令其停工，得沒入其設施及所使用之機具，
    強制拆除及清除其工作物，所需費用，由經營人、使用人或所有人負擔。
    第一項第二款情形，致生水土流失或毀損水土保持之處理與維護設施者，處六月
    以上五年以下有期徒刑，得併科新台幣六十萬元以下罰金；因而致人於死者，處
    三年以上十年以下有期徒刑，得併科新台幣八十萬元以下罰金；致重傷者，處一
    年以上七年以下有期徒刑，得併科新台幣六十萬元以下罰金。


司法院資訊處製作；財團法人民間司法改革基金會備份。
